臺灣臺東地方法院民事判決　　　　　　　　100年度訴字第9號
原　　　告　胡　泉
被　　　告　黃一倫
上列當事人間請求塗銷抵押權登記事件，本院於民國100年5月11
日言詞辯論終結，判決如下：
    主  文
被告應將原告所有坐落臺東縣臺東市○○段7848-2地號（面積1,
050平方公尺）土地，及該土地上同段1210建號（門牌號碼為：
臺東市○○路○段891巷128號）建物，經臺東縣臺東地政事務所
以95年東地所字第006880號、登記日期為民國950118之抵押權設
定登記塗銷。
訴訟費用新臺幣壹萬玖佰元，由被告負擔。
    事實及理由
壹、程序方面：被告經合法通知，未於言詞辯論期日到場。經查
    ：本件並無民事訴訟法第386條各款所列之情形，爰依原告
    之聲請，由其一造辯論而為判決，合先敘明。。
貳、原告主張：
    兩造與訴外人張瑞典相識多年，而被告得悉張瑞典經營鐵工
    廠需資金周轉，逕向原告、張瑞典吹噓：其資金雄厚、可在
    新臺幣（下同）1,000,000元之範圍內，提供張瑞典週轉金
    ，惟需原告提供伊所有坐落臺東縣臺東市○○段7848-2地號
    （面積1,050平方公尺）土地、及該土地上同段1210建號（
    門牌號碼為：臺東市○○路○段891巷128號）建物（以下合
    稱：系爭不動產）為物上擔保，並於民國95年1月17日簽立
    如卷附第7頁所示之系爭協議書，並於翌日（即同月18日）
    將系爭不動產為被告設定金額為1,000,000元、存續期間自
    950117至951031之最高限額抵押權登記（下稱系爭抵押權登
    記）。嗣張瑞典雖曾數次依系爭協議書之約定，向被告調支
    資金，惟均遭被告藉口推卸，致張瑞典迄今並未自被告借得
    款項。惟經原告、張瑞典依系爭協議書內載：「..三、甲（
    係指張瑞典）、乙（係指被告）雙方若無債務存在，丙方（
    係指原告）得要求乙方無條件塗銷抵押權登記..。」之約定
    （下稱系爭協議書第三點約定），要求被告塗銷系爭抵押權
    登記時，卻遭被告所拒絕，爰依系爭協議書第三點約定之法
    律關係起訴，聲明求為判決：被告應將系爭抵押權登記塗銷
    ｛見本院卷（下同）第41頁至第42頁｝。
參、被告方面：
    被告未於言詞辯論期日到場，亦未提出準備書狀作何聲明或
    陳述。
肆、下列事實為原告所不爭執（第42頁至第43頁），自應堪信為
    真實，本院爰逕採為辯論及判決之基礎：
  一、原告提供系爭不動產，作為張瑞典向被告客票貼現之物上
      擔保，據三方於95年1月17日所簽立協議書之內容內載：
      「一、當事人張瑞典（下稱甲方）、當事人黃一倫（下稱
      乙方，係指被告人）、當事人胡泉（下稱丙方，係指原告
      、物上保證）。二、協議內容：(一)乙方願就新臺幣100萬
      元範圍內之資金提供予甲方以客票貼現周轉，利息按銀行
      放款利率。(二)丙方願以如附件之不動產（係指系爭不動產
      ）提供乙方，設定新臺幣100萬元抵押權登記，擔保甲方
      之債務履行（丙方僅以該不動產負物的擔保責任，不負人
      的擔保責任）。(三)期間自民國95年1月17日起至民國95年
      10月31日止。三、甲、乙雙方若無債務存在，丙方得要求
      乙方無條件塗銷抵押權登記..。」（即系爭協議書，第
      7頁：該協議書影本）。
  二、依臺東縣臺東市地政事務所於100年3月22日以東地所登記
      字第1000001914號函（第27頁：該函）暨所附土地登記申
      請書、土地抵押權設定契約書影本（第28頁至第32頁
      ）顯示：以被告為抵押權利人、原告為設定義務人、張瑞
      典為債務人，於95年1月18日提供系爭不動產，為被告設
      定金額為1,000,000元、存續期間自95年1月17日至95年10
      月31日之最高限額抵押權（下稱系爭抵押權）登記（第35
      頁至第36頁：系爭不動產登記謄本）。
  三、對本院卷內之資料、函文等證據資料，經本院提示後，對
      該等證據資料之形式真正，均不爭執，但其實質之證明力
      ，由本院逕為認定。本件證據資料既已充足，無庸再調查
      其他證據，除今日到庭之證人外，請無庸再傳訊證人，請
      法院依卷內證據資料而為判斷。
伍、本件經原告同意行集中審理，並協議、整理限縮爭點為（第
    43頁）：
    原告依系爭協議第三點約定之法律關係，訴請塗銷系爭抵押
    權登記，有無理由？
陸、得心證之理由：
  一、原告主張之上情，業據提出土地登記謄本為證，並經本院
      調閱系爭抵押權登記申請資料在案。另被告對原告主張之
      事實，已於相當時期受合法之通知，而於言詞辯論期日不
      到場，亦未提出準備書狀爭執者，依民事訴訟法第280條
      第3項、第1項規定，應視同自認原告主張之上開事實。
  二、至於證人為不可代替之證據方法，如果證人確係在場見聞
      待證事實，而其證述又非虛偽者，縱令證人與原告有其他
      利害關係，其證言亦非不可採信，應無疑義。依據證人張
      瑞典於言詞辯論時結證稱：「（你於95年間欲向被告借款
      之緣由？及簽立系爭協議書、設定系爭抵押權登記之經過
      ？）因為我在95年間經營興廣鐵工廠，被告知道我需要資
      金週轉，所以主動告知我可以用客票向他融資，因為該鐵
      工廠所坐落的土地及房屋是原告所有，而且原告跟我是好
      朋友，所以被告就告知：可用原告的上開不動產為擔保品
      。事後，我們三方在張政衡律師事務所簽立系爭協議書，
      翌日即為前揭不動產的系爭抵押權登記。」、「（你目前
      有無以系爭不動產為擔保，而尚結欠被告借款？）事後，
      我曾經數次用客票要跟被告融資，但被告均回應：他現在
      沒有資金。所以從系爭不動產設定系爭抵押權迄今，我尚
      未自被告借得款項，到目前為止，我並未對被告有任何債
      務，所以原告當然可依據系爭協議書第三點之約定，請求
      被告塗銷系爭抵押權登記。」等語（第43頁至第45頁：該
      期日筆錄）。本院在：斟酌證人在開庭時之身心、精神
      狀況、年齡已逾44歲（55年8月出生、第10頁：身份證影
      本）、身份地位、生活環境、從事經營鐵工廠之職業等情
      ；審酌證人就：欲向被告借款，而邀同原告提供系爭不
      動產、簽立系爭協議書、設定抵押權登記、嗣後曾向被告
      借款之經過、催促被告塗銷系爭抵押權登記等重要事項之
      前揭證述，均核與原告之陳述，大致相符；復再考量得
      以佐證之卷內證據資料後，本諸全辯論意旨及調查證據之
      結果，認證人於上開證言之證明力，已達足以採信之程度
      。職是，堪信原告前揭所陳：張瑞典與被告間並無債務存
      在，爰依系爭協議書第三點之約定塗銷系爭抵押權登記之
      事實為真，應為昭然。
  三、綜上所述，原告主張：張瑞典與被告間並無債務存在，爰
      依系爭協議書第三點之法律關係，訴請塗銷系爭抵押權登
      記，為有理由，應予准許。
柒、據上論結，原告之訴為有理由，依民事訴訟法第385條第1項
    前段、第87條第1項之規定，判決如主文第1項所示。
捌、訴訟費用額之部分，依後附計算書確定如主文第2項所示。
中    華    民    國    100    年    5    月    11    日
                  民事庭  法  官  陳兆翔
以上正本係照原本作成。
如對本判決上訴，須於判決送達後20日內，向本院提出上訴狀。
如委任律師提起上訴者，應一併繳納上訴審裁判費。
中    華    民    國    100    年    5    月    11    日
                          書記官  陳昭穎
計算書：
項        目    金  額（新臺幣）
第一審裁判費    10,900元